臺灣高等法院臺中分院民事判決　八十九年度訴字第一二五號
　　　原　　　告　乙○○
　　　原　　　告　丙○○
　　　被　　　告　甲○○
右當事人間因被告過失致死案件，原告提起附帶民事訴訟，請求侵權行為損害賠償，
經本院刑事庭移送民事庭（民國八十九年交附民字第二八一號），本院判決如左︰
原告之訴及假執行之聲請均駁回。
訴訟費用由原告負擔。
一、(甲)原告聲明：求為判決：
　　　(一)被告應給付原告乙○○新台幣（以下同）貳佰壹拾貳萬陸仟陸佰零參元，丙
　　　　○○壹佰柒拾柒萬捌仟伍佰參拾肆元，均自起訴狀繕本送達翌日起至清償日
　　　　止，按週年利率百分之五計算之利息。
　　　(二)原告願供擔保，請准予宣告假執行。
　　　(三)訴訟費用由被告負擔。
　　(乙)被告聲明：求為判決：
　　　(一)原告之訴及假執行之聲請均駁回。
　　　(二)如受不利判決，願供擔保請免假執行。
　　　(三)訴訟費用由原告負擔。
二、原告起訴主張：被告於民國（以下同）八十七年十一月二十三日上午四時五十分
　　，駕駛牌照號碼ＮＱ－四一七九號自小客車，由台中市國校巷沿進化北路往北屯
　　方向行駛，行至進化北路，北屯路之交岔口左轉時，適有訴外人邱士朋所騎乘之
　　車號ＪＹＨ－六四二號機車，後載被害人葉明傑，自進化路往進化北路直行，兩
　　車疏未注意路況，致生相撞，肇致被害人葉明傑因頭部外傷致顱腦損傷，送醫急
　　救不治死亡；被害人葉明傑死亡後，由原告乙○○支出喪葬費共計四十萬元，被
　　害人為原告乙○○及丙○○之獨子，被害人對原告有扶養義務，爰依民法第一百
　　八十四條第一項、第一百九十二條第一項、第二項、第一百九十四條之規定，訴
　　請被告給付原告葉明傑喪葬費四十萬元、精神慰撫金一百萬元、扶養費七十二萬
　　六千六百零三元，共計二百一十二萬六千六百零三元，給付原告丙○○精神慰撫
　　金一百萬元、扶養費七十七萬八千五百三十四元，共計一百七十七萬八千五百三
　　十四元，及均自起訴狀繕本送達翌日起至清償日止，按年息百分之五計算利息之
　　判決。
三、被告則以：伊駕車行駛至前揭肇事地點之十字路口等候左轉，於左轉燈亮時，才
　　以時速一、二十公里慢速行進，當時天色尚暗，甫行過中心線，詎邱士朋駕駛之
　　機車，闖紅燈高速行駛衝撞而來，伊無法在瞬間躲避撞擊，本件車禍應係機車駕
　　駛人邱士朋之過失，伊並無過失。又縱伊對此件車禍之發生有過失，應負賠償責
　　任，惟訴外人邱士朋經第一、二審刑事判決及台中市區車輛行車事故鑑定委員會
　　皆認定為有過失，訴外人邱士朋既為被害人之使用人，伊自得依民法第二百十七
　　條之規定主張過失相抵，不因原告對邱士朋捨棄求償，而剝奪伊過失相抵之主張
　　權利；又原告關於殯葬費用之請求並未提出支出單據以供查證，無從看出何項支
　　出為必要費用；而原告請求給付慰撫金各一百萬元亦偏高，關於扶養費之請求部
　　份，原告屬尚能工作之壯年階段，無需他人扶養，自不能請求賠償扶養費，原告
　　已領取壹佰貳拾萬元汽車強制險，依法應從賠償金額中扣除，又被告已給付原告
　　現金三萬元，亦應中扣除等語置辯。
四、原告主張：被告於八十七年十一月二十三日上午四時五十分，駕駛車牌號碼ＮＱ
　　－四一七九號自小客車沿台中市○○○路，由國校巷往天祥街方向行駛，途經進
　　化北路、進化路及北屯路之交岔路口，左轉北屯路欲往東山路行駛，適有邱士朋
　　騎乘ＪＹＨ－六四二號機車後載被害人葉明傑沿進化路向進化北路直行，兩車在
　　前開交岔路口相撞肇事，使被害人葉明傑因此受頭部外傷致顱腦損傷之傷害，送
　　醫急救不治死亡，並使邱士朋亦受有頭部、臉、膝蓋、手、腳之擦傷等傷害之事
　　實，此經本院依職權調閱原告甲○○過失致死刑事卷宗（含臺灣台中地方法院檢
　　察署八十七年度偵字第二七三六七號偵查卷、臺灣台中地方法院八十八年度交易
　　字第二六號刑事卷宗、本院八十九年交上易字第二八六號刑事卷宗），核閱無誤
　　，亦為兩造所不爭執，堪信為真實。惟被告否認對本件車禍之發生有過失，並以
　　前詞置辯，按刑事判決所為事實之認定，於為獨立民事訴訟之裁判時本不受其拘
　　束，迭經最高法院著有判例，是本件所應審酌者，厥為被告甲○○就本件車禍有
　　無過失？經查：
　　(一)本件車禍肇事地點在台中市○○○路、進化路及北屯路之交岔路口，該交岔路
　　　口為「四時相」行車管制號誌並設有左轉專用燈，限速四十公里，肇事時燈號
　　　運轉正常，被告駕駛車牌號碼ＮＱ－四一七九號自小客車沿台中市○○○路，
　　　由國校巷往天祥街方向行駛，途經進化北路、進化路及北屯路之交岔路口，左
　　　轉北屯路欲往東山路行駛，訴外人邱士朋駕駛ＪＹＨ－六四二號機車後載被害
　　　人葉明傑沿進化路向進化北路直行等情，此有証人即處理現場之員警龔永修於
　　　刑事案件審理中到庭証述明確，並有台中市警察局交通隊肇現場圖（見臺灣台
　　　中地方法院八十八年度交易字第二六號刑事卷第一八頁）及道路交通事故調查
　　　報告表（見台灣台中地方法院檢察署八十七年度相字第一七八五號卷九頁），
　　　復為兩造所不爭執，堪信為真實。
　　(二)依前揭台中市警察局交通隊肇現場圖所示，北屯路寬約二六‧二公尺，被告駕
　　　駛之小客車，於車禍發生之時，已過北屯路之中心線，距離十字路口之邊緣約
　　　二‧四公尺，即將穿越該交岔路口，車頭亦已轉向北屯路，而訴外人邱士朋所
　　　駕駛之機車僅行至該交叉路口三分之一處（即超越路口九公尺），據邱士朋所
　　　述經過為「我駕車以時速約六十公里，路不熟，要過十字路口，我前方號誌係
　　　黃燈，綠燈對閃，我直行，我已經過路口一半了，不曉得車身那部位與（指
　　　被告車輛）車裡及等語」；而肇事經過據台中市○○○道路交通事故調查報告
　　　表記載為「被告車況進化路由天祥街往進化北路方向行駛，邱士朋所駕駛之機
　　　車況進化北路由國校巷往北屯路方向行駛，因一方違反號誌管制（闖紅燈），
　　　致被告車輛車前頭（斜板裂）與邱士朋所駕駛之機車右前角端（凹陷）撞及。
　　　傷者送醫」，顯然本件車禍之發生，係被告所駕駛之汽車與邱士朋所駕駛之機
　　　車中有一方違反號誌管制闖越紅燈所致。
　　(三)被告辯稱伊當天在停止線上，等候左轉燈亮起才以甚慢之速度左轉等語。而訴
　　　外人邱士朋於員警製作肇事現場圖時稱：伊以時速六十公里行駛，因路不熟要
　　　過十字路口，前方號誌為黃燈、紅燈對閃之語；隨後於警訊時改稱：當時是綠
　　　燈，過了停止線五至六公尺就變黃燈云云；復於台灣省台中市區車輛行車事故
　　　鑑定委員會則稱：「伊當時是綠燈通過（整個圓形綠燈）」云云。惟查肇事之
　　　十字路口為「四時相」行車管制號誌，並設有左轉專用燈，已如前述，直行時
　　　，遵行號誌顯示狀況係「直行箭頭」，並無所謂「整個圓形綠燈」，訴外人邱
　　　士朋前後所述顯然不一，已難憑採；證人李秉樺於本院審理中證稱：「是的（
　　　法官問你是開過Ｎ六─九四九號計程車？），八十七年十一月二十三日在進化
　　　北路及北屯路口當時我有看到發生車禍之情形，當天我從北屯路載客人要北上
　　　到昌平路，當時我是直行停紅燈，而被告在我左手邊，看到左轉的燈亮了，被
　　　害人機車是直行闖紅燈，機車沒有開大燈，被告當時車子剛起步要左轉就停下
　　　來，車輛還有一部分在待轉區，機車就撞過來，撞到被告汽車右前方的保險桿
　　　，我就看到一團黑黑的飛起來越過小客車撞到安全島，機車即倒在車輛旁邊，
　　　機車是有二人，被載的人飛起來，騎的人也飛起來但飛的比較近，沒有越過車
　　　子，後來綠燈亮了，我就把客人載到昌平路讓他下車，三分鐘左右，再回到車
　　　禍現場看，現場很亂救護車剛到，我就在現場幫忙指揮交通，我和幾個司機就
　　　把被害人送到救護車上，因為其中有一個司機又把被害人抬上擔架時發現被害
　　　人的腳成九十度沒辦法抬起來，印象是左腳，救護車就走了，我留電話給肇事
　　　者，表示如果需要我出庭作證的話，我願意出庭後，我就回家。（法官問法院
　　　通知你時為何都沒有來？）‧‧‧之前是住在熱河路與文心路口之公寓，後來
　　　九二一地震後我搬到太原路電話事後亦變更了，我現在是在賣水果。‧‧‧法
　　　官問為何你知道來法院作證？）之前車行有打電話給我，我與被告是不相識，
　　　車禍發生後，我把手機借給被告打電話報警，所以被告知道我有目擊。‧‧‧
　　　被告左轉以後才與我同向，原來與我是垂直之方向，所以我看得很清楚。‧‧
　　　‧（問騎機車被害人有飛過安全島？）我記不清楚，只是一個飛的比較高，一
　　　個飛的比較低，飛的比較高的飛到槽化島其餘我記得不太清楚了，我是抬那個
　　　距離被告車輛較近的那個人。」等語（見本院卷第八六、八七頁），按被告於
　　　被訴過失致死案件時，在台灣台中地方法院審理之初，即聲請法院訊問證人李
　　　秉樺（見台灣台中地方法院八十八年度交易字第二六號卷十五頁），惟在刑事
　　　案件審理中始終未合法送達致無從訊問，本院乃根據該聲請調查證據狀所記載
　　　之車號，而輾轉查出；且其與本件訴訟並利害關係，所供自屬可信，則依其所
　　　述車禍發生情節經過，與前開台中市警察局交通警察隊肇事現場圖及被告所辯
　　　甫行進不久，旋為邱士朋所駕駛之機車撞及之經過相符；且當左轉燈綠亮時，
　　　除對向左轉亦亮綠燈外，其餘交叉號誌燈都是紅燈，亦為兩造所不爭執（見本
　　　院九十一年四月二日言詞辯論筆錄），則被告所駕駛之車輛其左轉亮綠燈時，
　　　訴外人邱士朋機車行進方向當為紅燈，不可直行；並參酌訴外人邱士朋於台中
　　　地方法院刑事案件審理中亦承認事發當時有超速（見臺灣台中地方法院八十八
　　　年度交易字第二六號刑事卷第八一頁反面），及在本院刑事庭中所稱當時時速
　　　為五、六十公里（見本院八十九年交踏易字第二八六號刑事卷三八頁反面）暨
　　　前揭案發時在警訊所述時速六十公里等情，可見確係訴外人邱士朋駕駛機車超
　　　過市區限速，且未遵守號誌而闖越紅燈，是被告稱其遵行左轉專用號誌行駛，
　　　堪信為真實。
　　(四)又依前揭肇事現場圖所示，北屯路寬約二六‧二公尺，被告駕駛之小客車，於
　　　車禍發生之時，已過北屯路之中心線，距離十字路口之邊緣約二‧四公尺，即
　　　將穿越該交岔路口，車頭亦已轉向北屯路，而訴外人邱士朋所駕駛之機車僅行
　　　至該交叉路口三分之一處（即超越路口九公尺），肇事路段為市區道路限速四
　　　十公里，訴外人邱士朋抵達路口距碰撞位置才九‧七公尺，此時距碰撞地點約
　　　0.58秒而已（9.7公尺除以邱士朋秒速16.67公尺），以被告車速換算只再行駛
　　　2.42公尺即到碰撞地點（秒速4.17公尺乘以0.58秒），依被告時速的反應距離
　　　為3.12公尺（交通部函汽車距離及反應距離一覽表參照），即使被告在邱士朋
　　　抵達路口時看到也不及反應，而肇事時為上午四時五十分，天色尚屬昏暗，兩
　　　車瞬間發生撞擊，被告因而不及防範，顯非其注意能力所及。雖依現場圖及卷
　　　附照片顯示，兩車碰撞後訴外人邱士朋之機車壓在汽車保險桿底下，現場並遺
　　　有刮地痕三‧二公尺，惟據証人即處理現場之員警龔永修於刑事案件審理中到
　　　庭証稱：機車刮地痕三‧二公尺是機車彈開以後，再卡在汽車保險桿等語（見
　　　臺灣台中地方法院八十八年度交易字第二六號刑事卷第九一頁），証人龔永修
　　　既為處理現場之員警，對於現場所目睹情形最為清楚，又為執勤員警，與兩造
　　　並無利害關係，所言當可採信，本院刑事判決固以機車如在撞擊自用小客車前
　　　頭保險桿，彈開後必往後退倒，自不能再回頭卡在汽車保險桿，此乃物理上原
　　　理，故該證言已違常情一節，惟該刮地痕三‧二公尺是在被告自小客車正右側
　　　而非前方以及邱士朋機車及被告所駕駛之車輛均在行進當中，自有可能機車彈
　　　開以後，再卡在汽車保險桿，自不足為被告不利之認定。再參以訴外人邱士朋
　　　以時速五‧六十公里以上之高速行駛，兩車撞擊又甚大，且刮地痕之長度亦僅
　　　三‧二公尺，尚難認為被告有何過失可言；雖國立交通大學以兩車並非直線下
　　　面撞擊，而撞擊後兩車體未分離，且縱不論所謂機車刮地痕三‧二公尺係碰撞
　　　前或碰撞後機車滑倒所致，研判兩車碰撞瞬間，雙方速度並不高，尤以如邱車
　　　於警訊自承時速六十公里，應不只於造成前述情況云云（見本院刑事卷二三頁
　　　），惟據前揭道路交通事故調查報告表顯示，死者（按指被害人葉明傑）位置
　　　係飛越過中間安全島在對向槽化島，而傷者（指邱士朋）則是飛越過中間安全
　　　島在對向之內側快車道中間，而槽化島距離北屯路快車道外側有六公尺，一方
　　　快車道共七．一公尺，依此計算，死者（按指被害人葉明傑）飛越之距離至少
　　　有十六．五公尺遠（六公尺加七．一公尺加內側快車道三．四公尺），邱士朋
　　　至少飛越八．七公尺（二內側快車道三．四公尺共六．八公尺，加外側快車道
　　　三．七公尺除以二之一、九公尺），可見訴外人邱士朋駕駛機車甚快；而訴外
　　　人邱士朋在台灣台中地方法院刑事案件審理中承認事發當時有超速，及在本院
　　　刑事庭中所稱當時時速為五、六十公里暨前揭案發時在警訊所述時速六十公里
　　　等情，已如前述，可見訴外人邱士朋於警訊所供時速約六十公里非虛，惟國立
　　　交通大學2.７（91）交大管運字第0650號函略以如能提供機車騎士與乘客落
　　　地點與機車距離，應可推算機車在撞擊瞬間之最低行車速度之語，可證明其原
　　　鑑定意見當時並未考慮到機車騎士與乘客落地地點與機車之距離，是國立交通
　　　大學前揭所為鑑定自無可採，不足為被告不利之認定。
　　(五)本件即經送台灣省台中市區車輛行車事故鑑定委員會鑑定結果，鑑定意見亦認
　　　為：「一、邱士朋駕駛重機車超速行駛、違反號誌指示直行行駛，為肇事原因
　　　。（未戴安全帽亦違反規定）二、甲○○駕駛自小客車無肇事因素。」等語，
　　　有該委員會之鑑定意見書可憑（見臺灣台中地方法院八十八年度交易字第二六
　　　號刑事卷第四二頁）。雖台灣省車輛行車事故鑑定覆議委員會以本案涉及號誌
　　　問題，無法覆議等語（見同上卷六九頁），惟並不影響本院前開之認定。
　　(六)綜上各情，本件被告前開所辯，其並無過失，應可採信，本件車禍之所以發生
　　　，完全係訴外人邱土朋違反交通號誌之管制，闖越紅燈所致。本件被告縱經本
　　　院刑事庭以被告過失致人於死，判處有期徒刑肆月，惟附帶民事訴訟經送於民
　　　事庭後，即為獨立民事訴訟，刑事判決所為事實之認定，於獨立民事訴訟之裁
　　　判時，本不受其拘束，本院自得依刑事卷證資料獨立認定被告有無侵權行為。
五、按侵權行為所發生之損害賠償請求權，以有故意或過失不法侵害他人之權利為其
　　成立要件，此觀民法第一百八十四條之規定自明。若其行為並無故意或過失，或
　　其行為與損害之間無相當因果關係者，均無令負侵權行為損害賠償責任之可言。
　　而所謂過失，係指行為人雖非故意，但按其情節，應注意、能注意而不注意，或
　　對於侵權行為之事實，雖預見其發生，而確信其不發生者而言（最高法院八十七
　　年度台上字第七八號判決參照）。又民法第二百二十四條所謂代理人，應包括法
　　定代理人在內，該條可類推適用於同法第二百十七條被害人與有過失之規定，亦
　　即在適用民法第二百十七條之場合，損害賠償權利人之代理人或使用人之過失，
　　可視同損害賠償權利人之過失，適用過失相抵之法則（最高法院七十三年台上字
　　第二二○一號判例參照），本件被告所駕駛之車輛行經前揭交叉路口，已遵行「
　　四時相」行車管制號誌之左轉專用燈慢速行進，已如前所述，然訴外人邱士朋駕
　　駛機車超過市區限速四十公里，且未注意號誌闖越紅燈，惟駕駛人駕駛汽車，應
　　遵守道路交通標誌、標線、號誌之指示，道路交通安全規則第九十條定有明文，
　　故駕駛機車行駛於道路上，應遵守交通標誌、標線、號誌之指示，訴外人邱士朋
　　於事故發生之當時，並無不能注意情形，且依台灣省台中市區車輛行車事故鑑定
　　委員會鑑定結果，鑑定結果亦認為邱士朋駕駛重機車超速行駛、違反號誌指示直
　　行行駛，為肇事原因。是本件車禍事故之發生，係因訴外人邱士朋駕駛機車，疏
　　於遵守交通標誌之指示及注意車前狀況所致，被害人葉明傑既搭乘訴外人邱士朋
　　所駕駛之機車，訴外人邱士朋即為被害人葉明傑之使用人，訴外人邱士朋之過失
　　即視同被害人葉明傑之過失，被告自不負本件賠償責任。
六、又汽車、機車或其他非依軌道行駛之動力車輛，在使用中加損害於他人者，駕駛
　　人應賠償因此所生之損害。但於防止損害之發生，已盡相當之注意者，不在此限
　　，為於八十八年四月廿一日經總統公布施行修正之民法第一百九十一條之二所明
　　定，此為舉證責任轉換，但依修正之民法債編施行法第一條規定，民法債編施行
　　前發生之債，除本施行法有特別規定外，不適用民法債編之規定，其在修正施行
　　前發生者，除本施行法有特別規定外，亦不修正施行後之規定，本件車禍發生時
　　間係在八十七年十一月二十三日，自不適用此開規定，併此指明。從而，原告基
　　於侵權行為之法律關係，請求被告連帶賠償原告乙○○貳佰壹拾貳萬陸仟陸佰零
　　參元，丙○○壹佰柒拾柒萬捌仟伍佰參拾肆元，及其法定遲延利息，為無理由，
　　應予駁回。其假執行之聲請，因訴之駁回而失所附麗，應併予駁回。
七、本件事證已臻明確，兩造其餘之陳述及攻擊防禦方法，經審酌與判決結果不生影
　　響，不再一一論述，併此敘明。
據上論結，本件原告之訴，為無理由，依民事訴訟法第七十八條、第八十五條第一項
，判決如主文。
中　　　華　　　民　　　國　　九十一　　年　　　四　　　月　　 十六　　 日
~B1民事第一庭審判長法　官　林陳松
~B2　　　　　　　　法　官　李寶堂
~B3　　　　　　　　法　官　鄭金龍
右為正本係照原本作成。
如對本判決上訴，須於收受判決送達後二十日內向本院提出上訴書狀，其未表明上訴
理由者，應於提出上訴後二十日內向本院提出上訴理由書（須按他造人數附具繕本）
，並繳納送達用雙掛號郵票拾份（每份參拾肆元）。
上訴時應提出委任律師或具有律師資格之人之委任狀；委任有律師資格者，另應附具
律師及格證書及釋明委任人與受任人有民事訴訟法第四百六十六條之一第一項但書或
第二項（詳附註）所定關係之釋明文書影本。
~B 　 　　　　　　書記官　林明冬
中　　　華　　　民　　　國　　九十一　　年　　　四　　　月　　 十七　　 日
附註：
民事訴訟法第四百六十六條之一（第一項、第二項）
對於第二審判決上訴，上訴人應委任律師為訴訟代理人。但上訴人或其法定代理人具
有律師資格者，不在此限。
上訴人之配偶、三親等內之血親、二親等內之姻親，或上訴人為法人、中央或地方機
關時，其所屬專任人員具有律師資格並經法院認為適當者，亦得為第三審訴訟代理人
。
                                                                        Ｂ
